ACORDAO-COMPLETO-2481837

ACÓRDÃO 10251/2021 ATA 26/2021 - PRIMEIRA CÂMARA

VISTOS, relatados e discutidos estes autos de recurso de reconsideração interposto por Iracy de Freitas Nunes, ex-prefeito de Cametá/PA na gestão 2013-2016, contra o Acórdão 14046/2020-TCU-Primeira Câmara; 
ACORDAM os ministros do Tribunal de Contas da União, reunidos em sessão da 1ª Câmara, diante das razões expostas pelo Relator, em:
 9.1. não conhecer do recurso de reconsideração interposto por Iracy de Freitas Nunes, por restar intempestivo e não apresentar fatos novos, nos termos do artigo 33 da Lei 8.443/92, c/c o artigo 285, caput e §2º, do RI/TCU;
9.2. considerar nula a citação empreendida mediante o Ofício 8482/2019-TCU/Seproc, e os atos posteriores, inclusive o Acórdão 14046/2020-TCU-Primeira Câmara, em razão de ter sido encaminhada para endereço inválido;
9.3. restituir os autos ao relator a quo para adoção das medidas que entender cabíveis.
9.4. enviar cópia deste Acórdão ao Ministério da Educação e ao recorrente, para ciência.

Recurso de reconsideração contra o Acórdão 14.046/2020-TCU-Primeira Câmara.

Primeira Câmara

Prefeitura Municipal de Cametá/PA.

3. Interessados/Responsáveis/Recorrentes:
3.1. Interessado: Fundo Nacional de Desenvolvimento da Educação (00.378.257/0001-81).
3.2. Responsável: Iracy de Freitas Nunes (XXX.689.872-XX).
3.3. Recorrente: Iracy de Freitas Nunes (XXX.689.872-XX).

13.1. Ministros presentes: Walton Alencar Rodrigues (Presidente), Benjamin Zymler, Vital do Rêgo (Relator) e Jorge Oliveira.
13.2. Ministros-Substitutos presentes: Augusto Sherman Cavalcanti e Weder de Oliveira.

VITAL DO RÊGO

Ministro-Substituto Augusto Sherman Cavalcanti.

Adoto como relatório parte da instrução de mérito elaborada pela Secretaria de Recursos (Serur) , que contou com a anuência de seu corpo dirigente (peças 59 a 61) , a seguir transcrita com os ajustes de forma:
Trata-se de Tomada de Contas Especial (TCE) instaurada pelo Fundo Nacional de Desenvolvimento da Educação (FNDE) , em desfavor do Sr. Iracy de Freitas Nunes, prefeito de Cametá/PA na gestão 2013-2016, em razão de omissão no dever de prestar contas dos recursos recebidos pelo município por força do programa Projovem Urbano do Ministério da Educação, no exercício de 2016.
Devidamente citado, o responsável deixou transcorrer in albis o prazo para a apresentação de suas alegações de defesa, o que caracterizou sua revelia.
Os autos foram apreciados por meio do Acórdão 14046/2020-TCU-Primeira Câmara (peça 39) , que julgou irregulares as contas do responsável e lhe aplicou débito e multa.
Em essência, restou configurada nos autos a não comprovação da boa e regular aplicação dos recursos públicos, em razão da omissão no dever de prestar contas, conforme apontado no voto condutor do acórdão condenatório (peça 40, item 40) .
Devidamente notificado, o recorrente interpõe a presente peça recursal intempestiva.
Preliminarmente, faz-se mister ressaltar que o artigo 32, parágrafo único, da Lei 8.443/92, estatui que "não se conhecerá de recurso interposto fora do prazo, salvo em razão de superveniência de fatos novos, na forma do Regimento Interno".
Regulamentando esse dispositivo, o artigo 285, § 2º, do RI/TCU dispõe que "Não se conhecerá de recurso de reconsideração quando intempestivo, salvo em razão de superveniência de fatos novos e dentro do período de cento e oitenta dias contado do término do prazo indicado no caput, caso em que não terá efeito suspensivo". 
Para que o presente recurso possa ser conhecido, uma vez interposto dentro do período de cento e oitenta dias, torna-se necessária a superveniência de fatos novos.
Na peça ora em exame (peça 56) , o recorrente argumenta, em síntese, que há nulidade de sua citação, visto que o AR foi recebido em endereço diverso de sua residência, bem como de sua notificação pelo FNDE, ocasionando o cerceamento do direito de defesa e do contraditório, o que implica em nulidade do acórdão. Aduz ainda que não houve regular intimação na fase interna da TCE (p. 1-9) .
Os argumentos apresentados estão desacompanhados de qualquer documento.
Isto posto, observa-se que o recorrente não apresenta argumentos contra o acórdão combatido. Traz, tão somente, alegação de nulidade de notificação na fase interna da TCE e de sua citação. 
Quanto a alegação de nulidade no processo em razão falhas formais na instrução processual junto ao órgão instaurador, na denominada fase interna da tomada de contas especial, cabe tecer algumas considerações.
Existe distinção entre fase interna e fase externa de uma tomada de contas especial. Na fase interna, aquela promovida no âmbito do órgão público em que os fatos ocorreram, não há litígio ou acusação, mas apenas verificação de fatos e apuração de possíveis responsáveis. Constitui procedimento inquisitório de coleta de provas assemelhado ao inquérito policial, no qual não se tem uma relação processual constituída nem há prejuízo ao responsável. O estabelecimento do contraditório nessa fase não é obrigatório, pois há mero ato investigatório sem formalização de culpa. Como não existem partes nem antagonismos de interesse nessa fase, a ausência de citação ou de oportunidade de contradição dos documentos juntados não enseja nulidade.
A garantia ao direito à ampla defesa e ao contraditório se dá, nos termos do devido processo legal, na fase externa da tomada de contas especial, que se inicia com a autuação do processo junto a este Tribunal e finda com o julgamento. Esse é o entendimento desta Corte de Contas, conforme consignado nos Acórdão 2329/2006-TCU-Segunda Câmara, 2.647/2007-Plenário, 1.540/2009-1ª Câmara, 653/2017-2ª Câmara e 2.016/2018-2ª Câmara.
Ademais, o enunciado do Acórdão 586/2009-TCU-Plenário, assevera que: "Eventuais falhas na fase interna da tomada de contas especial, por si sós, não contaminam o processo no âmbito do TCU" (Jurisprudência Selecionada) . Assim, o argumento apresentado não merece prosperar.
Pelo exposto, não há que se falar na existência de fatos novos no presente expediente recursal, motivo pelo qual a impugnação não merece ser conhecida, nos termos do artigo 32, parágrafo único, da Lei 8.443/92.
Em que pese a proposta de não conhecimento do recurso, verifica-se que o recorrente alega no recurso a ocorrência de vício procedimental (nulidade do acórdão condenatório, diante de vício na citação - peça 56, p. 1-9) .
Registre-se que a presente decisão transitou em julgado para o recorrente, aplicando-se o disposto no artigo 1º, §2º, da Resolução TCU 241/2011.
A coisa julgada representa atributo específico de jurisdição e se divide em três elementos fundamentais: a indiscutibilidade, a imutabilidade e a coercibilidade. A indiscutibilidade e imutabilidade, em especial, advêm da própria Constituição Federal e se referem à proteção destinada a conservar a inalterabilidade das manifestações dos órgãos julgadores, criando situação de certeza, de estabilidade e de segurança para as relações jurídicas.
Por esse motivo o artigo 508 do CPC estabelece que "transitada em julgado a decisão de mérito, considerar-se-ão deduzidas e repelidas todas as alegações e defesas que a parte poderia opor tanto ao acolhimento quanto à rejeição do pedido".
Assim, cabe ao responsável ou interessado aduzir todos os seus argumentos que entender cabíveis, sob pena de preclusão, se não o fizer dentro dos prazos e das formas estabelecidas pelos normativos pertinentes.
A única exceção a essa regra seria a decisão proferida em processo que correu à revelia do responsável/interessado, por falta ou vício na citação inicial. Esta falha pode ser examinada a qualquer tempo e por meio de simples petição, pois a relação jurídica processual não se consolidou. Nesses casos, o interessado ou responsável foi atingido por uma decisão em processo no qual não atuou, por falha no seu chamamento a juízo. A correção deste vício no processo civil é possível a qualquer tempo por meio do instituto da querela nullitatis, previsto especialmente como um meio de impugnação à execução da sentença (artigo 525, §1º, I, CPC) e como hipótese de embargos à execução (artigo 535, I, CPC) .
Desse modo, a alegação de vício de citação em processo que correu à revelia deve ser examinada a qualquer tempo, pois, nesse caso, a coisa julgada não se aperfeiçoa se houver a nulidade, conforme Acórdão 960/2018-TCU-Plenário (rel. Min. Benjamin Zymler) .
A falta ou vício na notificação também representa situação peculiar. A sua arguição deve ser feita em tópico específico, prévio às razões recursais. Essa é, portanto, exceção à regra de somente examinar erros de procedimento quando do exame de mérito do recurso, após superada a fase de admissibilidade. A ocorrência deste vício é examinada no momento da análise da tempestividade da peça recursal.
O vício procedimental postulado pelo recorrente para requer a nulidade da decisão condenatória diz respeito à invalidade de sua citação. Assim, tendo em vista que o recorrente foi considerado revel, conforme consignado no item 9.1 do Acórdão 14046/2020-TCU-Primeira Câmara (peça 39) , o caso caracteriza a exceção. Com isso, cabe análise de sua argumentação junto ao apelo (peça 56) .
O recorrente alega que sua citação foi recebida por terceiros, em endereço distinto de sua residência, conforme termo de pesquisa de endereço constante dos autos à peça 29, que contém o seguinte registro: Tv. Floriano Peixoto, 195, Centro - CEP: 68400-000, Cametá PA, quando, na verdade, afirma que o número de sua residência é 1195, como pode ser comprovado no termo de pesquisa à peça 34. 
Compulsando aos autos, verifica-se que citação foi remetida, mediante o Ofício 8482/2019-TCU/Seproc (peças 30 e 31) , ao endereço que se encontra à peça 29. No entanto, novas pesquisas endereço realizadas nos autos (peças 34 e 42) apontam que o número da residência do recorrente, de fato, é 1195 e não 195.
Diante do exposto, entende-se que a citação do Sr. Iracy de Freitas Nunes é inválida, visto que o recorrente não teve conhecimento da comunicação processual, em razão de ter sido entregue em endereço diverso do seu.
Com vistas a prestigiar o devido processo legal, propõe-se declarar a nulidade da citação do Sr. Iracy de Freitas Nunes e, consequentemente, do Acórdão 14046/2020-TCU-Primeira Câmara. 
 (...) 
2.7.1 Análise de prescrição
No exame da prescrição, a Serur tem adotado os entendimentos detalhados na peça 58, que contém estudo e pronunciamentos anteriores da secretaria sobre o tema. Nessas manifestações estão desenvolvidas as seguintes premissas, que serão utilizadas no presente exame: 
a) ao julgar o RE 636.886, o STF conferiu nova interpretação ao art. 37, § 5º, da Constituição Federal, fixando a tese de que "é prescritível a pretensão de ressarcimento ao erário fundada em decisão de Tribunal de Contas";
b) as pretensões punitiva e de ressarcimento devem observar o mesmo regime na atividade de controle externo, dado o objetivo comum da prescrição, de fixar prazo para o Tribunal de Contas agir, para caracterizar o ilícito, identificar seu autor, dimensionar as consequências da conduta e impor as consequências legais, independentemente de tais consequências terem natureza punitiva ou ressarcitória;
c) até que sobrevenha norma específica, entende-se que a prescrição das pretensões punitiva e de ressarcimento, no processo de controle externo, deve observar o regime Lei 9.873/1999, na linha dos recentes pronunciamentos do STF a respeito. Assim, sem prejuízo de se realizar o exame da prescrição também segundo o prazo decenal previsto no Código Civil, o critério adotado, na formulação da proposta de encaminhamento, será o da Lei 9.873/1999.  
Análise da prescrição segundo os critérios do Acórdão 1441/2016-TCU-Plenário
No que se refere à pretensão punitiva, o TCU tem tradicionalmente aplicado os critérios definidos no Acórdão 1441/2016-TCU-Plenário, que, em incidente de uniformização de jurisprudência, orientou-se pela aplicação do Código Civil e definiu, em linhas gerais, que a prescrição da pretensão punitiva se subordina ao prazo geral de dez anos (Código Civil, art. 205) , contado a partir da data da ocorrência do fato e interrompido pelo ato que ordenar a citação, a audiência ou a oitiva da parte. Após a interrupção, reinicia-se a contagem do prazo de dez anos para que o processo seja julgado.
Dentre outras razões que justificaram a adoção desse critério destaca-se a de que o citado dispositivo constitui uma cláusula geral a ser empregada sempre que a pretensão for prescritível, mas a lei não estabelecer um prazo específico, como na hipótese.
No caso de repasses sujeitos à prestação de contas específica, a data de transferência dos recursos ou a data de glosa de despesas são termos adequados para a incidência de encargos legais (art. 9º da IN-TCU 71/2012) , mas não para início da prescrição. Para esta finalidade considera-se, no regime do Código Civil, o dia seguinte ao fim do prazo para a prestação de contas (art. 4º, § 1º, I, da citada IN) , ou a data de entrega da prestação de contas, o que ocorrer primeiro.
Conforme se verifica nos autos, o prazo para a prestação de contas se encerrou dia 30/6/2017 (peça 2, p. 1) . Logo, considerando que não houve entrega da prestação de contas, a prescrição de eventual ressarcimento começa a fluir em 1/7/2017.
Conforme se verifica nos autos, a citação do recorrente foi autorizada por meio do Pronunciamento de Secretário (peça 28) em 26/9/2019, nos termos da delegação de competência conferida pelo Ministro Relator Augusto Sherman. Considerando que o início do prazo prescricional se deu em 1/7/2017, o interregno entre essa data e as ordens de citação é inferior aos dez anos, não cabendo se falar de prescrição do débito e da pretensão punitiva desta Corte.
Por sua vez, o acórdão recorrido foi proferido em sessão de 1/12/2020 (peça 39) .
Sendo assim, não foi ultrapassado o prazo prescricional decenal nos moldes do Código Civil.
Considerando a premissa de que as pretensões punitiva e de ressarcimento se submetem ao mesmo regime, conclui-se que não estariam prescritas tanto a possibilidade de aplicação de multa, quanto a de condenação ao ressarcimento, caso fossem adotados, para ambos os fins, os parâmetros definidos no Acórdão 1441/2016-TCU-Plenário.
Análise da prescrição pelo regime da Lei 9.873/1999
Adotando-se os parâmetros fixados na Lei 9.873/1999 ao caso em exame, e considerando-se o prazo geral de cinco anos, observa-se que não ocorreu a prescrição. Para tanto, é preciso considerar os seguintes parâmetros: 
a) Termo inicial: 
A Lei 9.873/1999 apresenta um prazo prescricional geral de cinco anos, contados da data da prática do ato ou, no caso de infração permanente ou continuada, do dia em que tiver cessado (art. 1º) . No caso de convênios e instrumentos congêneres, tal prazo só começa a fluir no momento em que forem prestadas as contas, mesmo que já esteja vencido o prazo para tanto (como enfatizado pelo STF no voto do ministro Roberto Barroso, no MS 32.201, assim como no voto do ministro Gilmar Mendes, no RE 636.886) .
Por oportuno, convém lembrar que a não prestação de contas é conduta omissiva e, como tal, permanente por excelência. Assim, as consequências da omissão são ainda mais gravosas no regime da Lei 9.873/1999, por força de seu art. 1º, pois, em infrações de caráter permanente, a prescrição só se inicia "do dia em que tiver cessado" a permanência. 
Considerando que no presente caso não houve prestação de contas, o prazo prescricional da lei começou a fluir em 3/7/2017, data em que a Ministério da Educação emitiu diligência, solicitando o envio da prestação de contas (peça 2) , primeiro ato de apuração do fato.
b) Interrupções por atos inequívocos de apuração dos fatos: 
No regime da Lei 9.873/1999, a prescrição se interrompe "por qualquer ato inequívoco que importe apuração do fato" (art. 2º, II) , conforme a seguir: 
1) em 9/9/2019, com o Pronunciamento Ministerial, opinando pela irregularidade das contas (peça 22) .
c) Interrupção pela citação do responsável: 
A prescrição também é interrompida "pela notificação ou citação do indiciado ou acusado, inclusive por meio de edital", nos termos do art. 2º, I, da Lei 9.873/1999. E, no regime dessa lei, a interrupção se dá pela citação propriamente dita, e não pelo despacho que a ordena. Com esse fundamento, houve a interrupção em 23/10/2019 com a citação, mediante o Ofício 8482/2019-TCU/Seproc (peça 30) .
d) Interrupção pela decisão condenatória recorrível: 
Por fim, a prescrição também se interrompe "pela decisão condenatória recorrível" (art. 2º, III, da Lei 9.873/1999) . Com esse fundamento, houve a interrupção em 1/12/2020, data da sessão em que foi proferido o acórdão (peça 39) . 
e) Da prescrição intercorrente: 
Nos termos do art. 1º, § 1º, da Lei 9.873/1999, opera-se a prescrição intercorrente se o processo ficar paralisado por mais de três anos, aguardando "julgamento ou despacho". 
Note-se que há uma correlação entre essa hipótese e as causas de interrupção da prescrição do art. 2º. Com efeito, uma vez interrompida a prescrição por alguma das hipóteses do art. 2º, o processo não pode ficar inativo, sem qualquer inovação processual relevante, por mais de três anos.  
Trata-se de prazo específico, não se aplicando nem o prazo geral de cinco anos nem o prazo especial, da lei penal (§ 2º) . A finalidade da prescrição intercorrente, com seu prazo próprio, é a de assegurar a eficiência e celeridade nas apurações administrativas. Seria contrário a essa finalidade a paralisação injustificada do processo por período maior que o triênio estabelecido para a hipótese. 
A extrapolação do prazo de três anos, sem inovação relevante no processo, pode configurar negligência. Por isso, além de se operar a prescrição, deve-se promover a "apuração da responsabilidade funcional decorrente da paralisação, se for o caso".
Em muitas situações o exame da prescrição intercorrente pode ficar prejudicado nos processos já em tramitação no TCU. Como a ação de ressarcimento era considerada imprescritível, as peças que compõem a tomada de contas especial, elencadas no art. 10 da Instrução Normativa TCU 71/2012, não contemplam informações pormenorizadas quanto ao andamento do processo na fase interna, o que pode prejudicar a análise de eventual paralisação por mais de três anos.  
Especificamente quanto a esta TCE, é possível evidenciar que as apurações não sofreram uma interrupção superior a três anos em seu andamento. 
f) Conclusão pelo regime da Lei 9.873/1999
Independentemente da existência de outras causas interruptivas não elencadas acima (citações no âmbito administrativo, tentativas de solução conciliatória etc.) , cujo levantamento não se fez necessário, observa-se, pelos eventos indicados, que em nenhum momento transcorreu prazo suficiente para se operar a prescrição (nem mesmo se se considerasse o prazo geral de cinco anos) , tomando-se por referência a Lei 9.873/1999, tida pelo STF como norma regente da prescrição da pretensão punitiva pelo TCU.
Partindo-se da premissa de que a pretensão de ressarcimento segue as mesmas balizas, enquanto não houver norma específica a respeito, a demonstração da ocorrência da prescrição punitiva impõe, como consequência, a conclusão de que também inviável a condenação ao ressarcimento do prejuízo apurado nos autos, adotando-se como referência a Lei 9.873/1999, tida pelo STF como norma regente da prescrição da pretensão punitiva pelo TCU. 
No caso concreto, verificou-se que não restou configurada a prescrição em face dos parâmetros estabelecidos pela Lei 9.873/1999. 
Conclusão sobre a prescrição
De todo o exposto, conclui-se que, caso sejam aplicados os regimes prescricionais adotados pelo Acórdão 1441/2016-TCU-Plenário e pela Lei 9.873/99, não ocorreu a prescrição do débito e, consequentemente, da multa proporcional.
A possibilidade de adoção de novo critério, no caso concreto
Por fim, são oportunas algumas considerações sobre a possibilidade de aplicar, neste processo, novo critério para exame da prescrição, diverso do considerado no julgamento originário (que seguiu o Acórdão 1441/2016-TCU-Plenário) .
O art. 926 do CPC positivou a orientação de que "os tribunais devem uniformizar sua jurisprudência e mantê-la estável, íntegra e coerente", com o fim de inibir que decisões contemporâneas adotem soluções distintas para uma mesma questão, comprometendo os valores de isonomia e previsibilidade, essenciais à segurança jurídica.
Isso não impede a reorientação da jurisprudência, sempre que evidenciada a necessidade de ajustar o entendimento à correta exegese das normas legais. E é perfeitamente possível, e até mesmo comum, que a reorientação se dê em grau recursal, pois o recurso devolve à "apreciação e julgamento pelo tribunal todas as questões (...) relativas ao capítulo impugnado" (art. 1.013, § 1º, do CPC) , para que se profira novo julgamento, procedendo-se à correta aplicação do direito.
Todavia, em se tratando de recurso, deve-se observar a proibição de reformatio in pejus, não se aplicando o novo entendimento se dele resultarem efeitos práticos mais gravosos ao recorrente. O novo critério pode ser aplicado, contudo, não só se produzir efeitos favoráveis, mas também se conduzir à manutenção da decisão recorrida, ainda que por outros fundamentos.
O novo parâmetro para exame da prescrição não altera o resultado do julgamento. A condenação se justifica, quer se considere o ressarcimento imprescritível (critério adotado no acórdão recorrido) , quer se realize o exame da prescrição segundo os parâmetros da Lei 9.873/1999. A hipótese em exame, portanto, não é a de reforma do acórdão recorrido, mas a de sua confirmação, por outros fundamentos. Logo, a condenação deve ser mantida.
3.	CONCLUSÃO DA INSTRUÇÃO PRELIMINAR
Em virtude do exposto, propõe-se:
3.1 não conhecer do recurso de reconsideração interposto por Iracy de Freitas Nunes, por restar intempestivo e não apresentar fatos novos, nos termos do artigo 33 da Lei 8.443/92, c/c o artigo 285, caput e §2º, do RI/TCU;
3.2 considerar nula a citação empreendida mediante o Ofício 8482/2019-TCU/Seproc, e os atos posteriores, inclusive do Acórdão 14046/2020-TCU-Primeira Câmara, em razão de ter sido encaminhada para endereço inválido;
3.3 posteriormente, encaminhar os autos para o Ministério Público junto ao TCU (MP/TCU) e, posteriormente, ao gabinete do relator competente para apreciação do recurso;
3.4 à unidade técnica de origem, dar ciência à recorrente e aos órgãos/entidades interessados do teor da decisão que vier a ser adotada, encaminhando-lhes cópia.
Em seu pronunciamento nos autos, o representante do Ministério Público junto ao TCU anuiu às conclusões e à proposta da unidade técnica (peça 64) .
	É o Relatório.

Edimar de Souza Gonçalves (OAB/PA 16.456).

Subprocurador-Geral Paulo Soares Bugarin.

RECURSO DE RECONSIDERAÇÃO EM TOMADA DE CONTAS ESPECIAL. NÃO CONHECIMENTO. CITAÇÃO EM ENDEREÇO INVÁLIDO. NULIDADE DA CITAÇÃO E ATOS POSTERIORES. RESTITUIÇÃO DOS AUTOS AO RELATOR A QUO.

TOMADA DE CONTAS ESPECIAL (TCE)

Secretaria de Recursos (Serur); Secretaria de Controle Externo de Tomada de Contas Especial (SecexTCE).

Em apreciação, recurso de reconsideração interposto por Iracy de Freitas Nunes (peça 56) , ex-prefeito de Cametá/PA na gestão 2013-2016, contra o Acórdão 14046/2020-TCU-Primeira Câmara (peça 39) .
A referida decisão trata de Tomada de Contas Especial instaurada pelo Fundo Nacional de Desenvolvimento da Educação (FNDE) em desfavor do ex-prefeito, em razão da omissão no dever de prestar contas dos recursos recebidos pelo município por força do programa Projovem Urbano do Ministério da Educação, no exercício de 2016, no valor de R$ 415.757,99 (peça 6) , com prazo para apresentação das contas até 30/9/2017. 
No âmbito desta Corte de Contas, o responsável foi citado (peças 30 e 31) pela não comprovação da boa e regular aplicação dos recursos, em razão da omissão no dever de prestar contas, bem como chamado em audiência pela não disponibilização das condições materiais mínimas e necessárias para que o seu sucessor pudesse apresentar a prestação de contas.
Transcorrido o prazo regimental, o sr. Iracy de Freitas Nunes permaneceu silente, sendo considerado revel. O responsável teve suas contas julgadas irregulares, foi condenado em débito e recebeu a multa prevista no art. 57 da Lei 8443/1992, no valor de R$ 50.000,00 (peça 39) , nos termos da decisão ora recorrida.
Quando obteve ciência da decisão, o responsável apresentou o presente recurso de reconsideração, alegando, em essência, pela nulidade de sua citação, já que o Ofício de citação havia sido entregue em endereço diverso do seu, além de não ter ocorrido sua regular intimação na fase interna da TCE.
Ao analisar o feito, a Secretaria de Recursos deste Tribunal (Serur) , em pareceres uniformes (peças 59-61) , propôs o não conhecimento do recurso, por restar intempestivo e não apresentar fatos novos, mas sugere que o TCU declare a nulidade da citação do responsável, bem como de todos os atos posteriores, inclusive do Acórdão 14046/2020-TCU-Primeira Câmara, em razão de ter sido encaminhada para endereço inválido.
O Ministério Público junto ao TCU, na manifestação lavrada à peça 64, pôs-se de acordo com a proposta da unidade técnica.
Feito esse breve resumo, passo a decidir.
Acompanho as conclusões e o encaminhamento proposto pela Serur, que também contaram com a anuência do membro do Ministério Público junto a este Tribunal, cujos fundamentos adoto como minhas razões de decidir.
Observo que o recorrente não apresentou argumentos relativos ao mérito do acórdão recorrido, mas, tão somente, alegação de nulidade de notificação na fase interna da TCE e de sua citação pelo TCU.
Ressalto que mesmo na hipótese de que a notificação pelo FNDE não houvesse sido realizada, não caberia falar em não observância aos princípios do contraditório e da ampla defesa, pois a fase interna da TCE é meramente preparatória, momento em que ainda não há litígio ou acusação, mas mero procedimento de apuração e coleta de dados. A possibilidade de contraditório e de exercício da ampla defesa é franqueada na fase externa da tomada de contas, que ocorre no TCU, em que pese o responsável também poder se manifestar normalmente na fase interna.
Essa matéria está pacificada no âmbito desta Corte de Contas, com diversos precedentes julgados no sentido de que a garantia do direito ao contraditório e à ampla defesa para os responsáveis que vierem a figurar em processos de TCE se dá com a citação válida no âmbito deste Tribunal, a exemplo dos Acórdão 10795/2016-TCU-Segunda Câmara, 6.941/2015-TCU-Primeira Câmara, 2.875/2014-TCU-Plenário e 5.661/2014-TCU-Primeira Câmara, entre outros.
O Ofício de citação 8.482/2019-TCU/Seproc (peça 30) foi entregue no endereço indicado no Termo de pesquisa de endereço à peça 29 - TV Floriano Peixoto nº 195 -, com aviso de recebimento assinado por Ivo da Cunha Nunes (peça 31) . Posteriormente, o Ofício 71248/2020-TCU/Seproc (peça 51) , para notificação da decisão recorrida, foi entregue no endereço indicado no novo Termo de pesquisa de endereço à peça 42 - TV Floriano Peixoto nº 1195 -, com aviso de recebimento assinado por Luciana da Cunha Nunes (peça 53) . De fato, o número da casa na primeira comunicação - 195 - difere do número da segunda - 1195.
Esta Corte de Contas sempre se mostra zelosa em observar estritamente as regras que regulam as comunicações processuais, buscando localizar o responsável em diversos endereços, de modo a fazer assegurar o direito ao contraditório e à ampla defesa. Consoante jurisprudência do TCU, são válidas as comunicações processuais entregues, mediante carta registrada, no endereço correto do responsável, não havendo necessidade de que o recebimento seja feito por ele próprio. Entregando-se a correspondência no endereço correto do destinatário, presume-se o devido recebimento da citação. (Acórdão 1019/2008-TCU-Plenário; 1.526/2007-TCU-Plenário e 3.648/2013-TCU-Segunda Câmara) .
A alegação da nulidade da citação funda-se na necessidade do responsável de que sua notificação fosse recebida em seu endereço, de forma inequívoca. De fato, isso não se verificou no caso concreto.
Assim, tendo em vista que a citação foi direcionada a endereço diverso do constante de cadastro de órgão público -, acompanho a proposta da unidade técnica e do MPTCU pela nulidade da citação realizada mediante Ofício 8.482/2019-TCU/Seproc, e dos atos posteriores, inclusive do Acórdão 14046/2020-TCU-Primeira Câmara.
Diante do exposto, restituo os autos ao relator a quo para adoção das medidas que entender cabíveis.
	Com essas considerações, voto para que seja adotada a minuta de acórdão que trago à consideração deste colegiado.
TCU, Sala das Sessões, em 27 de julho de 2021.
Ministro VITAL DO RÊGO 
Relator